臺灣高等法院臺中分院民事判決　　　　　 96年度上字第175號
　　上　訴　人　財政部國有財產局台灣中區辦事處彰化分處
　　法定代理人　丙○○
　　訴訟代理人　劉榮滄　律師
　　受　告　知
　　訴　訟　人　彰化縣政府
　　法定代理人　乙○○
　　訴訟代理人　甲○○
　　被　上訴人　戊○○
　　訴訟代理人　張格明　律師
上列當事人間請求租佃爭議事件，上訴人對於民國96年05月11日
臺灣彰化地方法院95年度訴字第1000號第一審判決提起上訴，本
院於96年08月22日言詞辯論終結，茲判決如下：
    主  文
原判決廢棄。
被上訴人在第一審之訴駁回。
第一、二審訴訟費用由被上訴人負擔。
    事  實
一、上訴人聲明求為判決：(一)原判決廢棄。(二)被上訴人在第一審
    之訴駁回。(三)第一、二審訴訟費用由被上訴人負擔。其陳述
    除與原判決記載相同者予以引用之外，另補稱：
  (一)原審未行使闡明權曉諭上訴人得將訴訟告知彰化縣政府參加
    訴訟，亦未審究果真有被上訴人與蕭銀漢於60年06月29日分
    戶之情事，為何未依台灣省耕地租約登記辦法第4條第1項第
    6 款申請租約變更登記？又管轄之社頭鄉公所為何未逕行登
    記，事關租佃契約主體是否發生變動，均有待查明之必要。
    又契約承租人蕭銀漢有無繼承人？何以未依台灣省耕地租約
    登記辦法第4 條第1項第3款，以及86年12月31日訂立之彰化
    縣公有耕地租賃契約第13條規定辦理繼承變更租約登記？且
    上訴人對於被上訴人訴訟代理人於96年02月16日辯論庭指稱
    「否認原告未自任耕作，原告沒有變更土地使用，證人說建
    物內有放東西，應是指農具供農舍使用」乙節，業於96年04
    月19日具狀引用96年1月8日台財產中彰二字第0950009957號
    函證明「經彰化縣政府現場調查結果承租土地已變更非作契
    約約定之農牧使用」，並無對被上訴人主張之農舍有不爭執
    之情形。再彰化縣政府92年10月16日府地用字第0920195299
    號檢附調查表承租土地已變更非農牧使用，係彰化縣政府所
    作之公文書，推定為真正，應受此項推定之拘束，原審不得
    以自由心證判斷，片面認定「倉庫」屬於便利耕作而設之農
    舍，此尚有詳加調查之必要。是原審認定系爭土地未有變更
    為非農牧使用之情事，被上訴人請求上訴人續訂租約為有理
    由，自難令人信服。
  (二)本件依彰化縣政府92年10月16日府地用字第0920195299號函
    文說明一內容載明系爭土地經調查已變更非作農牧使用，以
    及檢附之彰化縣社頭鄉公有耕地放領調查表，其作物種類欄
    載明「石棉瓦屋、有柏油路面」，調查人員處理意見欄載明
    「部分為倉庫」、「未自任耕作不予放領」。而彰化縣政府
    亦以93年03月15日府地用字第0930039936號函知被上訴人：
    「承租人將一部分土地供作非耕作使用，而不自任耕作者，
    參照最高法院46年台上字第57號、70年台上字第4637號判例
    ，全部租約即歸於無效」、「台端等分別承租：：：國有土
    地，有不自任耕作情形，請於本（95）年03月31日以前申請
    陳述意見，並檢附相關證明文件，如申請所陳述意見未符合
    規定，或未依期限申請陳述者，將依上開規定以不自任耕作
    原訂租約無效辦理」。嗣彰化縣政府又以93年04月13日府地
    用字第0930068140號函復上訴人：「本案曾溪先生等（含蕭
    銀漢）16人承租國有土地確未自任耕作：：：依据內政部92
    年01月20日內授中辦字第0910020787號函示規定，原訂租約
    無效」。
  (三)證人丁○○於本審96年07月31日到庭結證稱：「（調查表上
    記載：石棉瓦屋、柏油道路，是否事實？）時間太久，我記
    不起來了。至於作為倉庫之用，是那邊的老先生告訴我的，
    當時我是有看到倉庫農用竹羅的器具，就是採龍眼、盛裝農
    產品的器具。現場的承租人告訴我說，這間是他們的畚間（
    指堆放農具、堆肥的地方），所以我才記載『部分為倉庫』
    。但我沒有過去倉庫內查看是否放有堆肥這些東西，我無法
    確定」云云。對於系爭土地之倉庫是否作為農舍？是否便利
    耕作使用？證人既陳述「作為倉庫之用」係那邊老先生告訴
    我的，承租人告訴我說是他們的畚間，我沒有過去倉庫內查
    看，顯然無法證明該倉庫係供堆放農具或堆肥之情事，更無
    法證明該倉庫係所謂農舍，供便利耕作使用。又系爭土地僅
    485平方公尺，折算僅146.71坪（485ｘ0.3025），依調查表
    所載地籍圖觀之，其面積甚少，且地形狹小不整，就常理言
    ，根本無闢建農舍之必要，核屬與農耕無關之倉庫。
　(四)據彰化縣政府訴訟代理人甲○○陳述：「（公有耕地放領的
  　調查表上記載：使用現況欄作物種類為石棉瓦屋、柏油道路
    ，為何會如此記載？）因為現場沒有作物，我直接將現況記
    載下來，所以才會記載石棉瓦屋、柏油道路等項」、「（現
    場150 多坪的土地是否沒有耕作的情形？）現場沒有作物」
    、「（現場倉庫及柏油道路，佔現場有多大？）事後依据套
    用地籍圖及航照圖來看，這倉庫大約占有二、三十坪左右，
    倉庫的面積佔這塊土地約有四分之一左右，其柏油道路佔的
    面積很小，至於其他就是空地」、「（空地是否為農業使用
    ？）是出入使用，沒有看到有耕作農作物的情形」、「（調
    查表記載『未自任耕作不予放領』字樣是否你記載？）是我
    記載沒錯。承領土地有變更使用，依据內政部的規定是應該
    不予放領，這部分我也有發文告知」。系爭土地面積146.71
    坪，除闢建倉庫依套用地籍圖及航照圖觀之約三十餘坪占四
    分之一及小面積柏油道路外，其餘為供出入使用之空地，足
    證系爭土地已全部變更非作農牧使用，至為明確。
  (五)最高法院70年台上字第4637號判例：「耕地三七五減租條例
    第16條第1 項所謂承租人應自任耕作，係指承租人應以承租
    之土地供自己從事耕作之用而言；如承租人以承租之土地建
    築房屋居住或供其他非耕作之用者，均不在自任耕作之列，
    應構成同條第2 項所定原訂租約無效之原因」；最高法院83
    年度台上字第611 號裁判：「上訴人既將系爭土地供人搭建
    餐廳營業，而不自任耕作，依耕地三七五減租條例第16條第
    1項及第2項之規定，兩造就系爭土地所訂租約即歸於無效」
    ；最高法院85年度台上字第2355號裁判：「耕地三七五減租
    條例第16條第1 項所謂自任耕作，必須承租人將承租耕地供
    自己耕作之用，始足當之，如承租人在承租耕地上建築房屋
    或供其他非耕作目的之使用，均應解為非自任耕作，而使原
    訂租約無效。又承租人在承租耕地上固允許有農舍之存在，
    但茲所謂農舍，乃以便利耕作而設，且確有其必要者為限」
    ；最高法院80年度台上字第1882號裁判：「租賃為繼續性之
    契約，故耕地三七五減租條例第16條第2 項所謂原訂租約無
    效，係指原訂租約無待於終止，當然向後失其效力，租賃關
    係從此歸於消滅而言。從而出租人對於承租人自有租賃物返
    還請求權」。
  (六)本件系爭土地在承租人蕭銀漢87年10月12日死亡，89年05月
    12日經彰化縣政府業務主管人（調查人員）丁○○會同地政
    機關課員，放租機關測量員等實地調查著作公有耕地放領一
    筆調查表，其使用現況欄，作物種類載明：「石棉瓦屋、柏
    油道路」、濫墾人：「戊○○」。申請承領人（指界人）簽
    章：蕭劉雲。調查人員處理意見載明：「部分為倉庫」、「
    未自任耕作不予放領」，並經三個機關承辦人員會同簽章在
    案。該調查表，因屬公文書，系爭土地已變更非作農牧使用
    ，應為真正。並經證人丁○○及彰化縣政府訴訟代理人甲○
    ○分別證述屬實。是該土地上之「石棉瓦屋、柏油道路、倉
    庫」等，不論是蕭銀漢之子蕭敏檉或戊○○所闢建，均已違
    反三七五減租條例第1項、第2項不自任耕作，無待終止，租
    約即當然失效。亦即最遲自89年05月12日調查表完成之日向
    後失其效力。至於原審傳訊被上訴人戊○○之子蕭榮輝未具
    結證述：「地上物是蕭銀漢之子搭建，但目前地上物已拆除
    」、「（地上物原面積為若干？）我不知道，裡面作何用途
    我不清楚，建物起造人蕭敏檉也已死亡。平時該建物住人或
    營業。地上物何時蓋的我不知道的，但該建物是在父親開始
    耕作後才搭建」云云，顯係臨訟捏造。經查該倉庫並非為便
    利耕作，且根本沒有為耕作設置必要。因系爭土地僅485 平
    方公尺，換算坪數146.71坪，面積甚少，顯無須闢建達系爭
    土地四分之一面積之倉庫，供放置農具之必要。況且該建物
    ，原審蕭榮輝證稱「是在父親開始耕作後才搭建的」，果建
    物係蕭敏檉起造，益徵非供便利耕作而設之農舍。證詞前後
    矛盾，且違背常理，顯然不實，應不足採。
  (七)系爭土地既已全部變更非作農牧使用，未自任耕作原租約無
    效，違反三七五減租條例第1項、第2項規定，則被上訴人請
    求與上訴人續訂租賃契約，即為無理由，不應准許。原審判
    決被上訴人勝訴，認事用法，顯有違誤，應予廢棄改判，駁
    回被上訴人在第一審在第一審之訴。
二、被上訴人聲明求為判決：(一)上訴駁回。(二)第二審訴訟費用由
    上訴人負擔。其陳述均與原判決記載相同予以引用之外，另
    補稱：
  (一)上訴人未諳法令規定，且未調查分耕之事實，顯有失職，依
    其所為失職之記載，自非可採。由於上訴人主張「部分為倉
    庫」、「未自任耕作不予放領」契約無效云云，於法未合。
    上訴人於該耕地放領時所為之調查，係調查原承租人名義人
    蕭銀漢，就承租人蕭銀漢得有受放領公地之權利人而言，或
    許為非自任耕作，但就續租耕作之權利人而言，確實是被上
    訴人自始至終擔任耕作（由戶長蕭銀漢代表承租），並無未
    自任耕作或轉租之情事。上訴人為主管機關豈可不知法令規
    定承租之戶長得以分耕於戶內自耕農？上訴人未盡調查之能
    事，僅以承租名義人為形式上調查，並未合法放領於實際耕
    作之人，即有失職之處。今上訴人提出其失職之調查結果，
    主張違反轉租，不諳最高法院52年台上字第1014號判例「凡
    戶長出名承租之耕地，而由未分家之兄弟共同承耕，嗣後因
    分家關係，而將該租來之耕地分耕者，自應解為該戶長所訂
    租約，係自始以戶長資格代表未分家之兄弟全體所為之法律
    行為，其事後分耕，不僅與轉租情形有別，且應認為分耕人
    與出租人間，亦已發生租賃關係，無耕地三七五減租條例第
    16條所定轉租無效之適用」之意旨，此由被上訴人於96年07
    月31日庭審時詢問：「調查時有無知悉最高法院52年台上字
    第1014號判例意旨」，證人甲○○答「不知道」，即足以證
    明主管機關係因不知有前述判例之意旨，始發函主張有違法
    耕作，該函牴觸上開判例自為無效。被上訴人確實係系爭土
    地之耕作人，並非所謂之濫墾人，且戶長即承租人係以戶長
    之身分代表與上訴人承租，應無「未自任耕作」之事實。
  (二)被上訴人與訴外人蕭銀漢本為同戶共同生活，就坐落於彰化
    縣社頭鄉○○○段413地號（原為社頭鄉許厝寮226-1地號）
    、地目田、面積485.19平方公尺之系爭土地，原屬國民政府
    所有，委託彰化縣政府代管，80年05月22日移歸上訴人管理
    。被上訴人與訴外人蕭銀漢本為同戶而共同生活，蕭銀漢於
    40年間即以戶長之身分，代表全戶之家長及家屬出名與代管
    之彰化縣政府訂有租賃契約，且由全戶之戶長及家屬共同耕
    作系爭土地，而系爭土地分由被上訴人耕作迄今，並依照耕
    地三七五減租條例規定每六年換訂租約一次，最近一期之租
    約期滿為92年12月31日。上訴人引用「臺灣省耕地租約登記
    辦法第4 條第1項第6款」規定：「承租人分戶分耕地者，應
    申請租約變更登記」。惟其應申請變更登記，係屬強制規定
    ，依同條第3項規定：『承租人未於6個月內申請租約變更登
    記者，接到通知20日內未申請者，由該管轄社頭鄉公所逕行
    登記』，亦即鄉公所於得知之後即應逕行登記，並未發生失
    權之效果，反而是鄉公所未逕為登記承租人為被上訴人，即
    屬失職。本件彰化縣政府於公地放領之查察現場土地時，明
    知系爭土地為被上訴人所任耕作迄今，也有分戶耕作，卻失
    職未呈報給縣政府主管，也未依法函知被上訴人申請變更登
    記，更未依法逕為變更登記被上訴人為承租人，顯有嚴重之
    失職。
  (三)被上訴人係於60年06月29日與戶長蕭銀漢分戶出來，並對於
    共有之財產予以分割，訂有分居財產明細契約，該契約第三
    條約定：「前條兩筆承租地係以甲方名義承租，『得』變更
    承租人名義時，甲方應同時履行，並交出租約正本」。足證
    系爭土地確由戶長蕭銀漢代表承租，而始終由被上訴人耕作
    迄今無誤。是縱使原租賃契約之名義上主體為蕭銀漢，但任
    耕作者確實為被上訴人，並無不自任耕作之情形，上訴人所
    指未自任耕作契約即為無效之實務見解，於此並無適用之餘
    地。又所謂耕作農地，並無排除興建農舍使用，系爭土地縱
    使曾經有興建農舍使用，放置雜物及農具，亦不違反農地農
    用之情形，而無變更使用之行為。上訴人所提之調查表，主
    張甲○○於其上記載：「作物：石綿瓦屋、柏油道路」、「
    濫墾人：戊○○」者，顯然昧於事實。該系爭土地向來即為
    被上訴人戊○○所耕作，何來濫墾之有乎？且農舍即不得為
    石綿瓦屋乎？上訴人所指上述理由，毫無依據。
  (四)被上訴人除耕作系爭413 地號土地外，另緊鄰之412、414地
    號兩筆土地，亦同為被上訴人所承租耕作。上訴人主張該系
    爭413地號上有約30坪的建物，與該筆土地面積146坪之耕地
    ，顯不相當，且該建物為石綿瓦、柏油道路，即認有變更使
    用之事實，顯非可採。系爭413 地號耕地其上固然建有石綿
    瓦屋，但確實係作為農舍使用，而農舍之使用並無違反農用
    之目的。被上訴人既於毗鄰之412、414兩筆農地亦一併耕作
    迄今。該412、414兩筆農地為祭祀公業蕭滿太所有，管理人
    蕭世裕，於38年05月24日即由戶主蕭銀漢代表與所有人簽立
    耕地三七五租約，經彰化縣政府核定在案，且租約期滿即依
    法自動續約，此有戶長蕭銀漢代表所簽立之台灣省台中縣私
    有耕地租約書可參。而該412、414地號農地之原屬耕作人即
    為被上訴人戊○○，故於93年6月8日變更登記為承租人由蕭
    銀漢轉為戊○○，並載明耕作面積為412 地號0.040345公頃
    、414地號0.079254公頃，兩筆面積共有1,195平方公尺，再
    加上系爭413地號農地485平方公尺，合計面積即達1,680 平
    方公尺，折算為508坪。即便於413號農地上建有其約30坪之
    農舍，亦僅佔全部農地面積6%而已，顯然並未超過合理之比
    例範圍。上訴人未詳查被上訴人尚有耕作毗鄰412、414號兩
    筆農地，主張在系爭413 號農地上，建有約佔耕地面積四分
    之一之農舍，與事實不符。以約30坪之農舍作為508 坪農地
    存放堆肥、農具之用，非有面積不合理之處。又該農舍為了
    載運採收之農產品方便，乃鋪設柏油道路，此屬補助農舍載
    運方便之產業道路，亦不能認為有變更使用之事實。
  (五)證人丁○○於96年07月31日到庭證稱：之所以記載「部分為
    倉庫」者，係其有看到倉庫農用之竹羅器具，就是採龍眼、
    盛裝農產品的用具，且現場承租人告訴他這是畚間，才記載
    部分為倉庫。是其所指「倉庫」者應為農用倉庫之意思，並
    非其他用途之倉庫。上訴人主張係非農用之倉庫，依民事訴
    訟法第277條第1項規定，應就此負舉證責任。上訴人無法舉
    證證明係作為非農用之倉庫使用，僅以調查表記載「石棉瓦
    、柏油道路」，以及倉庫占約30坪，與系爭413 號農地面積
    146.71坪，不相比率為由，推論非作農用之倉庫，顯有斷章
    取義之憾。又該農舍係原戶長即名義上之承租人蕭銀漢與其
    子私自所建，並由被上訴人等承租人共同使用，如再加上蕭
    銀漢等人耕作之農地面積，則戶長蕭銀漢利用該農舍，其面
    積比例更為合理。況上訴人於原審提出之調查表及調查報告
    均係上訴人單方面所製作，雖具有公文書之性質，但其內容
    顯與事實不合，應不能依其錯誤之記載而主張權利。且該農
    舍現已經完全拆除，恢復原有地貌，目前該耕地上已無任何
    地上物，顯無變更為非農牧使用之事實。
  (六)系爭耕地原屬於彰化縣政府代管之國有耕地，但於92年10月
    16日已就該耕地之管理，經財政部國有財產局臺灣中區辦事
    處彰化分處收回自管，故不論是原代管機關或收回自管之機
    關，係為國家或自治機關任出租人之地位無疑。縱使上訴人
    未曾任系爭耕地之出租人，但基於公權力機構之行政一體性
    與信賴保護原則之適用，上訴人仍應負出租人之義務，被上
    訴人仍得向上訴人請求更換原訂之耕地租約，以保障權益。
    而就上訴人於92年10月16日起即已收回系爭耕地之事實，有
    彰化縣政府93年05月19日府地用字第0930093634號函可參。
    至上訴人謂：原審未告知彰化縣政府參加訴訟，有違反闡明
    權云云。但彰化縣政府原為代管機關，於今主管機關已經移
    回上訴人國有財產局，彰化縣政府已無利害關係，證人甲○
    ○亦證稱：本件判決對於彰化縣政府權益「無利害關係，沒
    有影響」。是上訴人主張兩造間沒有契約關係，原審未告知
    訴訟等情，容有誤解法律之規定。
  (七)參照耕地三七五減租條例第20條規定：「耕地租約於租期屆
    滿時，除出租人依本條例收回自耕外，如承租人願繼續耕作
    者，應續訂租約」及最高法院52年台上字第1014號判例：「
    凡戶長出名承租之耕地，而由未分家之兄弟共同承耕，嗣後
    因分家關係，而將該租來之耕地分耕者，自應解為該戶長所
    訂租約，係自始以戶長資格代表未分家之兄弟全體所為之法
    律行為，其事後分耕，不僅與轉租情形有別，且應認為分耕
    人與出租人間，亦已發生租賃關係，無耕地三七五減租條例
    第16條所定轉租無效之適用」。準此，被上訴人基於前開確
    定之和解筆錄及最高法院之判例，向彰化縣政府申請就系爭
    土地換訂租約，卻遭受彰化縣政府以違反轉租之規定，認原
    訂租約無效，除了函請財政部國有財產局臺灣中區辦事處彰
    化分處收回自管系爭土地外，並駁回被上訴人之申請，建議
    轉向財政部國有財產局臺灣中區辦事處彰化分處申請換訂租
    約（彰化縣政府93年05月19日府地用字第0930093634號函）
    。而被上訴人轉向上訴人機關申請繼續換訂租約，卻同樣遭
    受上訴人機關以原租賃契約違反轉租規定無效為由，駁回被
    上訴人之申請。因此，被上訴人基於分耕人之地位，承受原
    戶長代表出名耕地租約，並無違反耕地三七五減租條第16條
    規定轉租之限制，該項終止租約應為無效。但因彰化縣政府
    與上訴人相互推卸責任，被上訴人乃提起本訴，原審判命上
    訴人應與被上訴人辦理換訂租約，即無不合。上訴人之上訴
    無理由，應予駁回，以維被上訴人之權益。
    理  由
一、被上訴人起訴主張：系爭坐落彰化縣社頭鄉○○○段413 地
    號、地目田、使用分區特定農業區、使用地類別農牧用地、
    面積485.19平方公尺土地為國有，原由受告知訴訟人彰化縣
    政府管理，於80年間變更為上訴人管理，而被上訴人之兄長
    即訴外人蕭銀漢生前（嗣於87年10月12日死亡）於40年間為
    被上訴人之戶長，已出名代表全戶與彰化縣政府訂立公有耕
    地租賃契約，由全戶共同耕作系爭土地，並每6年換約1次，
    最近之租約係於86年12月31日訂立，租期至92年12月31日屆
    滿。因被上訴人與蕭銀漢於60年06月29日分戶，並訂有分居
    財產明細契約，約定系爭土地分由被上訴人繼續耕作，並未
    將系爭土地轉租於他人。又系爭土地上之農舍，係由訴外人
    蕭敏檉即蕭銀漢之子所建造，供堆放農具肥料之用，並無變
    更為非耕地使用之情形，且現已拆除。被上訴人就系爭土地
    仍有租賃關係存在，經另案原審法院92年度訴字第257 號和
    解筆錄確認在案。詎被上訴人向彰化縣政府申請換訂租約，
    該府竟以違法轉租為由駁回，由上訴人收回系爭土地，被上
    訴人轉向上訴人申請換定租約，亦以同一理由駁回被上訴人
    之申請，為此乃依耕地三七五減租條例第20條規定，提起本
    訴，請求上訴人應就系爭土地與被上訴人續訂租賃契約。
二、上訴人則以：系爭土地由上訴人委託彰化縣政府代管出租期
    間，因彰化縣政府擬辦公有耕地放領，於89年05月12日調查
    發見承租人蕭銀漢未自任耕作，並變更為非農牧使用，乃移
    由上訴人收回自管，並通知承租人申訴，再將未自任耕作原
    訂租約無效意旨副知承租人，被上訴人復自認訴外人蕭敏檉
    在系爭土地上建造農舍，確有未自任耕作情形，原訂租約既
    已無效，被上訴人不能請求續訂租約。又上訴人並非被上訴
    人所稱和解筆錄之當事人，該筆錄效力不及於上訴人。被上
    訴人之訴為無理由等語，資為抗辯。
三、被上訴人主張系爭土地為國有，原由彰化縣政府管理，於80
    年間變更為上訴人管理，而訴外人蕭銀漢即被上訴人之兄生
    前（嗣於87年10月12日死亡），於40年間為被上訴人之戶長
    ，就系爭土地與彰化縣政府訂立租約，每6年換約1次，最近
    之租約係於86年12月31日訂立，租期至92年12月31日屆滿。
    因被上訴人與蕭銀漢於60年06月29日分戶，並訂有分居財產
    明細契約，約定系爭土地分由被上訴人繼續耕作之事實，已
    據提出重測前後之土地登記謄本、戶籍謄本、租約、分居契
    約為證，且為上訴人所不爭，堪信屬實。惟就被上訴人主張
    其就系爭土地仍有租賃關係存在，詎其向彰化縣政府申請換
    訂租約，該府竟以違法轉租為由駁回，由上訴人收回系爭土
    地，其轉向上訴人申請換定租約，亦以同一理由遭駁回，為
    此乃依耕地三七五減租條例第20條規定，訴請上訴人應就系
    爭土地與其續訂租賃契約各節，則為上訴人所爭執否認，並
    以前情抗辯。
四、按「耕地三七五減租條例第16條第1 項所謂承租人應自任耕
    作，係指承租人應以承租之土地供自己從事耕作之用而言；
    如承租人以承租之土地建築房屋居住或供其他非耕作之用者
    ，均不在自任耕作之列，應構成同條第2 項所定原訂租約無
    效之原因」（最高法院70年台上字第4637號判例意旨參照）
    ；又「耕地三七五減租條例第16條第1 項所謂自任耕作，必
    須承租人將承租耕地供自己耕作之用，始足當之，如承租人
    在承租耕地上建築房屋或供其他非耕作目的之使用，均應解
    為非自任耕作，而使原訂租約無效。又承租人在承租耕地上
    固允許有農舍之存在，但茲所謂農舍，乃以便利耕作而設，
    且確有其必要者為限」（最高法院85年度台上字第2355號裁
    判意旨參照）。本件系爭土地於89年05月12日經彰化縣政府
    主管業務人員丁○○會同地政機關課員、放租機關測量員等
    實地調查後，制作彰化縣社頭鄉公有耕地放領調查表，在其
    使用現況欄中之作物種類記載「石棉瓦屋、柏油道路」，而
    調查人員處理意見欄則記載「部分為倉庫」、「未自任耕作
    不予放領」，並經三個機關承辦人員會同簽章在案。被上訴
    人對於該系爭土地上曾建有房舍，係其原戶長即名義上之承
    租人蕭銀漢與其子私自所建，並有鋪設柏油道路之事實，亦
    無爭執。經查該系爭413 號農地面積為485.19平方公尺，換
    算坪數僅146.71坪，除其上所建之房舍面積約30坪及柏油道
    路之外，則為空地是供出入使用，都沒有耕作農作物等情，
    亦據當時參與調查之受告知訴訟人彰化縣政府訴訟代理人甲
    ○○陳述明確。則該系爭土地顯然並未從事耕作，至為明灼
    。被上訴人雖謂系爭耕地上所建石綿瓦屋，係作為農舍放置
    農具堆肥使用，鋪設柏油道路，亦是為了載運採收之農產品
    出入之方便云云。證人丁○○亦證稱：有看到倉庫農用之竹
    羅器具，就是採龍眼、盛裝農產品的用具，且現場承租人告
    訴他這是畚間等語。但如前所述，系爭土地既未從事耕作，
    即顯無設置農舍放置農具堆肥之必要。又被上訴人主張伊除
    耕作系爭413 地號土地外，另緊鄰之412、414地號兩筆土地
    ，亦為伊所承租耕作，該412地號面積為0.040345公頃、414
    地號面積為0.079254公頃，連同系爭413地號面積485平方公
    尺，合計面積即達1,680平方公尺，折算為508坪。故即便於
    413 號農地上建有約30坪之農舍，亦僅佔全部農地面積6%，
    並未超過合理之比例範圍。但該412、414地號兩筆土地為祭
    祀公業蕭滿太所有，雖與被上訴人訂有耕地三七五租約，同
    為被上訴人所承租耕作，然係另一租賃關係，與本件被上訴
    人租賃系爭國有土地無關。況且系爭土地上所建房舍，據被
    上訴人戊○○之子蕭榮輝於原審證稱「是蕭銀漢之子蕭敏檉
    搭建，作何用途我不清楚，何時蓋的我不知道的，但該建物
    是在父親開始耕作後才搭建的」等情。該系爭土地上之房舍
    ，既係在被上訴人戊○○開始耕作後，才由蕭銀漢之子蕭敏
    檉所搭建，更足以證明其並非供被上訴人耕作系爭土地或緊
    鄰之412、414地號兩筆土地所使用，亦即該建物並非被上訴
    人因便利耕作而設之農舍無疑。系爭土地既非由承租人自任
    耕作，已變更為非農牧使用，違反三七五減租條例第1 項、
    第2 項規定，則原訂租約應自89年05月12日調查發見後失其
    效力。被上訴人主張系爭土地並無變更為非耕地使用之情形
    ，伊就系爭土地仍有租賃關係存在，即無足取。又被上訴人
    係與受上訴人委託代管之彰化縣政府訂立租賃契約，其租約
    在彰化縣政府代管出租期間業已失效，該系爭土地經彰化縣
    政府移由上訴人收回自管，被上訴人轉而訴請上訴人與其續
    訂租賃契約，即非有據，不應准許。至被上訴人提出另案原
    審法院92年度訴字第257 號和解筆錄，上訴人並非該和解筆
    錄之當事人，該筆錄效力不及於上訴人，仍無從遽為被上訴
    人有利之認定。
五、綜上所述，原審為上訴人敗訴之判決，即有未洽。上訴意旨
    指摘原判決不當，求予廢棄改判，為有理由，應將原判決廢
    棄改判，駁回被上訴人在第一審之訴。
六、本件事證已臻明確，兩造其餘之攻擊防禦方法及舉證，經審
    酌後，均不影響本件判決結果之認定，爰不另一一論述。
七、據上論結，本件上訴為有理由，依民事訴訟法第450 條、第
    78條，判決如主文。
中　　華　　民　　國　　96　　年　　9 　　月　　5 　　日
                  民事第五庭    審判長法　官  林陳松
                                      法　官  王重吉
                                      法　官  古金男
以上正本係照原本作成。
如對本判決上訴，須於收受判決送達後20日內向本院提出上訴書
狀，其未表明上訴理由者，應於提出上訴後20日內向本院提出上
訴理由書（須按他造人數附具繕本）。
上訴時應提出委任律師為訴訟代理人之委任狀。具有民事訴訟法
第466條之1第1項但書或第2項之情形為訴訟代理人者，另應附具
律師及格證書及釋明委任人與受任人有該條項所定關係之釋明文
書影本。
                                      書記官  詹錫朋
中　　華　　民　　國　　96　　年　　9 　　月　　6 　　日
                                                      Ｍ
